【裁判字號】    90,易,4653
【裁判日期】    920630
【裁判案由】    竊佔
【裁判全文】
臺灣高雄地方法院刑事判決                          九十年度易字第四六五三號
    公  訴  人  臺灣高雄地方法院檢察署檢察官
    被      告  己○○
                戊○○
右列被告因竊佔案件，經檢察官提起公訴（九十年度偵字第二四六號），暨移
（九十年度偵字第一三九九七號），本院判決如左：
    主  文
戊○○意圖為自己不法之利益，而竊佔他人之不動產，處拘役伍拾日，如易科罰金，
以佰元折算壹日。緩刑貳年。被訴竊佔如附圖壹所示Ａ部分免訴。
己○○無罪。
    事  實
一、戊○○係位在高雄市○○區○○街五六二至五六六號鼎山高大百貨大樓（下稱系
    爭大樓）內高殿實業股份有限公司（下稱高殿公司）之實際負責人，明知系爭大
    樓之產權除各業主區分所有部分外，其餘公共設施之產權均為各業主共有，並非
    其私產，竟意圖為自己不法之利益，未經全體共有人之同意，於民國八十五、六
    年間，擅自於附圖一所示Ｂ部分處，利用原有之三面牆壁（其中二面高牆連接天
    花板，中間矮牆高度僅有高牆約二分之一左右），架設另一面鋁固網牆，並在矮
    牆上加裝鋁固網窗，使該部分成為僅可經由鋁固網門進出之密閉空間，供其私用
    ，而竊佔系爭大樓各區分所有權人所共有之公共設施走道部分（即附圖一Ｂ，面
    積十一‧四六平方公尺部分）。
二、案經高雄市政府警察局報請臺灣高雄地方法院檢察署檢察官偵查起訴，及移送本
    院併案審理。
    理  由
壹、戊○○有罪部分：
一、訊據被告戊○○固坦承附圖一Ｂ部分係佔用系爭大樓公共設施走道部分，且當初
    搭建時並未經系爭大樓全體區分所有人同意之事實，惟矢口否認有何竊佔犯行，
    辯稱：Ｂ部分為系爭大樓完成不久，由總安建設股份有限公司（下稱總安公司）
    所建，雖佔用該部分，然在系爭大樓六樓增設更多走廊，二相增減後，六樓之公
    共設施總面積並未減少云云，惟查：
  (一)系爭大樓Ｂ部分係以四面牆圈圍之密閉空間，有一門供出入，其中一面為下方密
    閉、上方網狀之鋁固網牆，另二面為磁磚牆，第四面則下方為磁磚牆，上方為鋁
    固網窗，此有本院九十二年四月十七日勘驗筆錄及所附照片五幀足憑。
  (二)關於上述三面磁磚牆部分：
    (1)證人即前總安公司工地主任陳國雄於本院九十二年四月十四日訊問時証稱：系
      爭大樓六樓Ｂ部分在七十七年十月四日取得使用執照後沒幾天就蓋了等語。
    (2)證人即五樓住戶王水圳於本院九十二年四月十七日訊問時稱：Ｂ部分的三面牆
      在大樓蓋好沒多久就有了等語。
    (3)證人即於八十一年至八十四年間在系爭大樓擔任主委之乙○○，於本院九十二
      年四月十七日訊問時稱：Ｂ部分三面牆是我在七十八年搬進來前就已經蓋好了
      等語。
    (4)證人即前高殿公司總務田弘道於本院九十一年七月十五日訊問時証稱：在我任
      職的七十九年到八十年間，Ｂ部分的只有牆，沒有鋁固網圈圍，並非有隔間之
      狀態等語。
    (5)而戊○○於本院九十二年六月六日審理時亦稱：Ｂ部分的牆，是七十七年底時
      就蓋好了等語。
    (6)顯見上述三面磁磚牆係於七十七年底左右即建築完成。
  (三)關於上述鋁固網部分：
    (1)證人即六樓住戶李素華於本院九十二年四月十七日訊問時稱：我自七十八年七
      月中旬遷入後一直居住至今，我對Ｂ部分情形相當清楚，因為我的住處剛好在
      旁邊，門一打開即可看到Ｂ部分的牆，剛搬進來時Ｂ部分只有牆而已，直到八
      十五、八十六年左右才在三面牆中的一面上加裝鋁窗，又加裝一面鋁固網牆，
      將該空間全部圍住，而成為現在看到的Ｂ部分等語。
    (2)證人乙○○於本院九十一年七月十五日、九十二年四月十七日訊問時稱：Ｂ部
      分的鋁固網窗、牆是高殿公司戊○○在八十三、四年間蓋的等語。
    (3)而戊○○於本院九十二年六月六日審理時亦稱：Ｂ部分的磁磚牆跟鋁固網部分
      是不同時間做的，磁磚牆是七十七年底，而鋁固網部分是八十五、八十六年間
      因管理員說裡面東西會丟掉，才加裝的等語。
    (4)顯見上述鋁固網部分係戊○○於八十五、六年間（關於裝設時間，因李素華一
      直居住在六樓Ｂ部分附近，對該部分情形最為瞭解，故應以李素華、戊○○二
      人所述之時間為可採）才裝設，自此六樓Ｂ部分成為只得經由鋁固網門進出之
      密閉空間，而為戊○○獨自佔有管領。
    (5)證人即戊○○所雇用負責管理六樓以上樓層之管理員曾明元於本院九十二年四
      月十七日訊問時証稱：自我到職至今，Ｂ部分都是如此而沒有改變過云云，然
      前揭鋁固網部分係於八十五、六年間始搭建完成，已如前述，顯然曾明元此部
      分之證述有所偏頗，不足採信。
  (四)關於Ｂ部分之使用狀況：
    (1)證人李素華於本院九十二年四月十七日訊問時稱：八十五、六年加裝鋁固網將
      該空間全部圍住後，就開始置放雜物，由本樓層的管理員使用等語。
    (2)證人曾明元於本院九十二年四月十四日訊問時稱：我自八十六年九月份起受僱
      於戊○○，負責管理六樓以上部分，才開始使用六樓Ｂ部分，該部分是以鋁固
      網圍住，可以上鎖，平常由我上鎖及保管鑰匙，裡面則放置該樓層共用的垃圾
      桶，由我分類垃圾桶裡的物品等語。
    (3)而戊○○於本院九十二年四月九日訊問時亦自承曾明元原為系爭大樓管理員，
      遭辭退後為其雇用負責管理六、七樓及頂樓等語；核與告訴人代理人甲○○指
      訴之情節大致相符，並有卷附Ｂ部分內部使用狀況之照片二幀可証，顯見該部
      分自鋁固網搭建完成以來，一直為戊○○所竊佔。
   (五)戊○○雖辯以六樓公共設施總面積並未減少云云，然其未經全體區分所有權人
     同意，即擅自佔有他人之不動產，侵害全體所有權人對該共有部分之所有權與
     支配權，即該當於竊佔罪之構成要件，其辯稱在六樓他處有增設走廊云云，不
     問是否屬實，均屬另一事實，而無解於其所應負之前開竊佔罪責。
   (六)此外，並有高雄市政府地政處三民地政事務所土地複丈成果圖、三民區○○段
     五一二建號建物登記謄本，及高雄市新興地政事務所建物測量成果圖在卷可佐
     ，從而，本案罪證明確，戊○○竊佔系爭大樓Ｂ部分之犯行堪以認定。
二、至於戊○○聲請重新複丈其竊佔Ｂ部分後，是否造成系爭大樓六樓公共設施總面
    積減少一節，經查本案事證已臻明確，其所聲請之証據已無調查之必要，附此敘
    明。
三、核被告戊○○所為，係犯刑法第三百二十條第二項之竊佔罪，應依同條第一項之
    規定處斷。爰審酌戊○○於本院九十一年十一月六日訊問時已與告訴人代理人達
    成和解，願自動拆除竊佔部分，惟因告訴人代理人反悔致未拆除，且戊○○於本
    院審理時復表明只要管委會同意願立即拆除之意，顯見其已有悔意，兼衡其犯罪
    之動機、目的、手段、非法佔用之期間、所生之危害等一切情狀，量處如主文所
    示之刑，並諭知易科罰金之折算標準。戊○○前未曾受有期徒刑以上刑之宣告，
    有臺灣高等法院被告全國前案紀錄表一份可按，其因一時失慮，偶罹刑典，事後
    已願自動拆除，信其經此刑之宣告後，應知警惕而無再犯之虞，本院因認暫不執
    行其刑為當，予以宣告緩刑二年，用啟自新。
四、另移送本院併案審理之臺灣高雄地方法院檢察署九十年度偵字第一三九九七號案
    件，公訴人係認被告戊○○與丁○○、丙○○基於意圖為自己不法利益之犯意聯
    絡，於八十三年間，未經全體共有人之同意，共同將系爭大樓七樓圓環處走道以
    鐵捲門加以封閉，並於七樓頂公共平台加蓋如附圖二所示之Ａ、Ｂ、Ｃ三部分（
    面積如附圖二所載），均予以竊佔供龍華食品股份有限公司負責人丁○○使用，
    而涉有共同竊佔罪嫌，且與本案已起訴部分有連續犯之裁判上一罪關係，而併予
    移送本院；然戊○○堅決否認有此部分犯行，辯稱：七樓均係高殿公司所有，而
    頂樓部分當初自總安公司買受時，即約明由高殿公司使用，並無竊佔等語。
  (一)按竊佔罪之成立，須行為人主觀上有竊佔之故意，即行為人認識土地係他人之不
    動產，仍決意加以竊佔之主觀心態，並進而違背他人意思，擅自佔據他人之不動
    產，始足當之。
  (二)關於七樓部分：
    依據建物門牌鼎山路五六四巷二號等公共設施（即三民區○○段三九○地號、五
    一二建號）之建物登記謄本，及高雄市新興地政事務所建物測量成果圖之記載，
    系爭大樓之七樓及頂樓部分並無登記為公共設施之部分，又高殿公司為系爭大樓
    七樓之原始起造人乙節，則有高雄市政府工務局使用執照起造人名冊影本一份可
    証，是以戊○○辯稱系爭大樓七樓全部均屬高殿公司所有，應屬可信；則其封閉
    圓環處走道之行為，係本於所有權權能之行為，而無竊佔可言。
  (三)關於頂樓部分：
    (1)證人陳國雄於本院九十二年四月十四日訊問時証稱：七樓頂是在拿到使用執照
      後隔幾天就動工，約一、二個月就完成了等語，核與本院九十二年五月二十一
      日勘驗系爭大樓七十七年至七十九年空照圖結果，認頂樓Ｂ部分建築係於七十
      八年即建築完成等情相符，此有本院上開勘驗筆錄一紙可憑。
    (2)總安公司七十七年十二月十九日所出具之使用權證明書載明：「地上第七層既
      已讓售與貴公司（高殿公司），而讓售條件中即有包含該棟建築物第七層以上
      屋頂層使用權之協議（且屋頂層部分建物又未登記為公共設施分攤至六層以下
      相關建物之所有權者），故貴公司擁有前開屋頂層使用權」等語，核與戊○○
      所辯相符，而證人丁○○於本院九十二年五月二十一日訊問時亦稱：八十三年
      我裝潢及搭建頂樓Ａ、Ｂ、Ｃ三部分時，係一人所為，並未事先知會戊○○等
      語；揆諸前揭說明，戊○○是否具有竊佔之故意，實非無疑；況且關於本案戊○○竊佔系爭大樓六樓Ｂ部分之時間，乃八十五、六年間，然關於頂樓部分之
      使用權係戊○○於七十七年間即取得；而Ａ、Ｃ部分及Ｂ部分則分別為八十三
      年、七十八年間所搭建，顯見俱與本案論罪部分無連續犯關係。
  (四)從而，移請併案審理之上開犯罪事實既與前揭被訴竊佔犯行難謂有連續犯之裁判
    上一罪關係，自應退由檢察官另行處理，附此敘明。
貳、戊○○免訴部分：
一、本件公訴意旨略以：被告戊○○係座落高雄市○○區○○街五六二至五六六號系
    爭大樓內高殿公司之實際負責人，明知系爭大樓之產權除各業主區分所有部分外
    ，其餘公共設施之產權均為各業主共有，並非其私產，竟意圖為自己不法之利益
    ，未經全體共有人之同意，於八十二年間，擅自於附圖一所示Ａ部分處，改建該
    處之房間牆壁，使空間往外拓增，而佔用該處之公共設施走道部分，因認被告涉
    犯刑法第三百二十條第二項之竊佔罪嫌。
二、按時效已完成者，應諭知免訴之判決，刑事訴訟法第三百零二條第二款定有明文
    。復按竊佔罪為即成犯，其於竊佔行為完成時犯罪即成立，以後之繼續佔用乃狀
    態之繼續，而非行為之繼續，有關追訴權時效之起算，仍應以最初竊佔行為完成
    時為準。公訴人認被告右開竊佔犯行，涉犯刑法第三百二十條第二項之罪嫌，而
    該罪之最高法定刑為有期徒刑五年，其追訴權時效期間，依刑法第八十條第一項
    第二款規定為十年。
三、經查：
  (一)被告自承有將牆壁向外拓寬而佔據原屬公共設施走道之Ａ部分，而佔據面積九‧
    ○一平方公尺。
  (二)證人即前高殿公司經理劉廣恕於本院九十二年四月十四日訊問時証稱：Ａ部分是
    在複丈完（即七十八年三月二十一日取得權狀前十五天左右）之後一、二天即開
    始建造，大約半個月左右蓋好，因為我當時負責業務部分，必須執行交屋，所以
    我對現場狀況很清楚等語。
  (三)核與證人曾明元於本院九十二年四月十四日訊問時所稱：自我到職至今，Ａ部分
    即是如此而沒有改變過等語相符。
  (四)綜上，足証Ａ部分係戊○○於七十八年間所竊佔，然上開竊佔犯行之追訴權時效
    應自七十八年起起算十年，至遲於八十八年底罹於時效，惟公訴人自九十年一月
    二日開始偵查，並於九十年十一月二十二日予以起訴，顯已罹於十年之追訴權時
    效，揆諸前揭法律規定，自應為免訴判決之諭知。
參、己○○無罪部分：
一公訴意旨略以︰被告己○○係座落高雄市○○區○○街五六二至五六六號系爭大
    樓六樓內高殿公司董事長，與戊○○均明知鼎山高大百貨大樓之產權除各業主分
    別所有之部分外，其餘公共設施之產權均為各業主共有，並非渠等之私產，詎己○○與戊○○竟共同意圖為自己不法之利益，未經全體共有人之同意，於八十二
    年間，擅自改建該六樓高殿公司所在之房間牆壁，使空間往外拓增，並佔用該六
    樓如附圖所示Ａ、Ｂ部分之公共設施走道，因認被告己○○涉有刑法第三百二十
    條第二項之竊佔罪嫌云云。
二、按犯罪事實應依證據認定之，無證據不得推定其犯罪事實。又不能證明被告犯罪
    者，應諭知無罪之判決，刑事訴訟法第一百五十四條、第三百零一條第一項分別
    定有明文。又事實之認定，應憑證據，如未能發現相當證據，或證據不足以證明
    ，自不能以推測或擬制之方法，為裁判基礎（最高法院四十年台上字第八六號判
    例參照）。再告訴人之告訴，或自訴人之指述，本以使被告受刑事訴追為目的，
    故其陳述是否與事實相符，自應調查其他證據，以資審認，茍其所為攻擊之詞，
    尚有瑕疵，則在此瑕疵未予究明以前，即不能遽採為斷罪之基礎 (最高法院六十
    九年台上字第一五三一號判例參照）。
三公訴人認己○○涉有上開罪嫌，無非以告訴人代表人之指訴為主要論據，然訊
  據己○○堅詞否認有何公訴人所指之犯行，辯稱：我只是名義負責人，並未參與
  決策，對上述犯行事先均不知情等語。
四、經查：
  (一)共同被告戊○○於本院九十二年四月十四日訊問時供稱：我名下所有公司之實際
    負責人都是我本人，我太太己○○只是掛名其中高殿育樂及高殿實業擔任名義負
    責人。因為算命先生說我不適合擔任董事長，所以我都請其他人掛名，包括我太
    太、姐姐、堂弟等，他們對公司實際業務都不知情，我太太實際上並未支薪，不
    用上班、開會，對於公司決策、業務也都不知情等語，並有其庭呈之名片壹張附
    卷可稽。
  (二)證人即高殿公司副總經理施惠榮於本院九十一年七月十五日訊問時稱：高殿公司
    實際的董事長是戊○○，所有相關事業機構及旗下公司都由戊○○實際負責，己○○並不管事，沒有來上班，在高殿公司也沒有辦公桌，僅是掛名的董事長等語
    。
  (三)證人即分別承包系爭大樓水電、營造工程之包商林清奇、林順榮於本院九十二年
    四月十四日訊問時俱稱：戊○○才是真正的董事長，我們都稱呼己○○為陳太太
    ，從未與陳太太討論過系爭大樓施工問題，與高殿公司所有的往來都是跟董事長
    戊○○接觸等語。
  (四)證人丁○○於本院九十二年五月二十一日訊問時亦稱：所有事情都跟戊○○談，
    己○○並不干涉公司事務等語。
五、綜上所述，己○○僅係高殿公司名義上之負責人，對竊佔系爭大樓Ａ、Ｂ部分均
    未參與，自無竊佔之故意及行為，而與刑法第三百二十條第二項竊佔罪之構成要
    件有間，此外復查無其他積極證據，足證己○○涉犯刑法第三百二十條第二項之
    竊佔罪，既不能證明其犯罪，自應諭知無罪之判決。
六、本案既已為被告己○○無罪之諭知，則與臺灣高雄地方法院檢察署移送本院併案
    審理之九十年度偵字第一三九九七號竊佔案件即無裁判上一罪關係，應退由檢察
    官另行處理。
據上論斷，應依刑事訴訟法第二百九十九條第一項前段、第三百零二條第二款、第三
百零一條第一項，刑法第三百二十條第二項、第一項、第四十一條第一項、第七十四
條第一款，罰金罰鍰提高標準條例第一條前段、第二條，判決如主文。
中    華    民    國      九十二      年     六       月      三十      日
                                  臺灣高雄地方法院刑事第四庭
                                    審判長  法  官  陳明富
                                            法  官  李代昌
                                            法  官  洪珮婷
右正本證明與原本無異。
如不服本判決，應於判決送達後十日內，向本院提出上訴狀。
                                書記官    于耀文
中    華    民    國      九十二      年      六      月      三十     日


司法院資訊處製作；財團法人民間司法改革基金會備份。
